【裁判字號】    97,台上,409
【裁判日期】    970306
【裁判案由】    確認遺囑無效等
【裁判全文】
最高法院民事裁定              九十七年度台上字第四０九號
上  訴  人  甲 ○ ○（民國87年10月31日生）
            乙 ○ ○（民國86年5月5日生）
兼  共  同
法定代理人  己 ○ ○
共      同
訴訟代理人  李 平 義律師
被 上訴 人  丙 ○ ○
            丁○○○
            戊 ○ ○
上列當事人間請求確認遺囑無效等事件，上訴人對於中華民國九
十六年十二月四日台灣高等法院第二審判決（九十五年度家上字
第一五一號），提起上訴，本院裁定如下：
    主  文
上訴駁回。
第三審訴訟費用由上訴人負擔。
    理  由
按上訴第三審法院，非以原判決違背法令為理由，不得為之。又
提起上訴，上訴狀內應記載上訴理由，其以民事訴訟法第四百六
十九條所定事由提起第三審上訴者，應於上訴狀內表明，原判決
所違背之法令及其具體內容，暨依訴訟資料合於該違背法令之具
體事實。其依同法第四百六十九條之一規定提起上訴者，並應具
體敘述為從事法之續造、確保裁判之一致性或其他所涉及之法律
見解具有原則上重要性之理由。同法第四百六十七條、第四百七
十條第二項分別定有明文。而依同法第四百六十八條規定，判決
不適用法規或適用不當者，為違背法令；依同法第四百六十九條
規定，判決有該條所列各款情形之一者，為當然違背法令。是當
事人提起第三審上訴，如合併以同法第四百六十九條及第四百六
十九條之一之事由為上訴理由時，其上訴狀或理由書應表明該判
決所違背之法令條項，或有關判例、解釋字號，或成文法以外之
習慣或法理等及其具體內容，暨係依何訴訟資料合於該違背法令
之具體事實，並具體敘述為從事法之續造、確保裁判之一致性或
其他所涉及之法律見解具有原則上重要性之理由。如未依上述方
法表明，或其所表明者與上開法條規定不合時，即難認為已合法
表明上訴理由，其上訴自非合法。本件上訴人對於原判決提起第
三審上訴，雖以該判決違背法令為由，惟核其上訴理由狀所載內
容，係就原審取捨證據、認定事實及解釋契約之職權行使所論斷
：上訴人之被繼承人林連益於民國九十三年十一月十一日所立代
筆遺囑（下稱系爭遺囑），係由鄭惠貞筆記，除見證人陳建興於
遺囑作成後，隨即簽名未經宣讀、講解先行離去外，嗣由鄭惠貞
宣讀、講解，確認為林連益之意思，經林連益認可在遺囑上簽名
後，再由見證人魏君龍、陳立傑、鄭惠貞（下稱魏君龍等三人）
同行簽名，被上訴人抗辯系爭遺囑為真正，堪信為真實。而依魏
君龍等三人所證，其等於林連益立系爭遺囑前，均曾親自聽聞林
連益交代遺囑內容，並由鄭惠貞針對其交代之遺囑內容及交付之
遺產資料，經多次草擬、修正，最後定稿，始由鄭惠貞宣讀、講
解，經林連益確認與其本人之意思相符，方在遺囑上簽名，再由
其等簽名，見證人均親自在場見聞其事，扣除陳建興先行離去（
另魏君龍係攝影之人，非不在場），不合於見證人之資格外，仍
有魏君龍等三人為見證人，足資為系爭遺囑之見證人，符合民法
第一千一百九十四條所定代筆遺囑之要件，應屬有效。次依辦理
坐落基隆市○○區○○段暖暖小段三四八地號土地權利範圍二萬
分之三三三，及其上門牌基隆市○○街二四一號三樓建物權利範
圍二分之一（下稱系爭房地）所有權，於九十三年十一月十五日
以買賣為原因，由林連益移轉登記予被上訴人丙○○之代書曾茂
坤所證，可認林連益確有將系爭房地所有權移轉登記予丙○○之
真意，復載明於系爭遺囑內，可認林連益亦明知系爭房地已移轉
所有權登記予丙○○，渠等二人就系爭房地所有權移轉登記之意
思表示既屬一致，雖無對價關係，然依民法第八十七條第二項規
定，應成立贈與關係。從而，上訴人先位請求確認系爭遺囑無效
，及變更請求丙○○塗銷系爭房地所為上述所有權移轉登記，並
追加備位請求丙○○給付系爭房地之買賣價金新台幣四十四萬九
千二百四十一元本息，均屬無據，不應准許等情，指摘為不當，
並就原審命為辯論及已論斷者，泛言謂為違法，而非表明該判決
所違背之法令及其具體內容，暨依訴訟資料合於該違背法令之具
體事實，更未具體敘述為從事法之續造、確保裁判之一致性或其
他所涉及之法律見解具有原則上重要性之理由，難認其已合法表
明上訴理由。依首揭說明，應認其上訴為不合法。至上訴人以林
連益於肝癌末期，瀕臨死亡，在不敢違抗母命下而配合簽立系爭
遺囑，而爭執系爭遺囑非林連益真意乙節，係提起第三審上訴始
提出之新攻擊方法，依民事訴訟法第四百七十六條第一項規定意
旨，非本院所得審究，併予敘明。
據上論結，本件上訴為不合法。依民事訴訟法第四百八十一條、
第四百四十四條第一項前段、第九十五條、第七十八條、第八十
五條第一項前段，裁定如主文。
中    華    民    國  九十七  年    三    月    六    日
                      最高法院民事第六庭
                          審判長法官  朱  建  男
                                法官  顏  南  全
                                法官  林  大  洋
                                法官  鄭  傑  夫
                                法官  蘇  清  恭
      本件正本證明與原本無異
                                      書  記  官
中    華    民    國  九十七  年    三    月   十七   日
                                                W


司法院資訊處製作；財團法人民間司法改革基金會備份。
